【裁判字號】    97,重訴,3
【裁判日期】    971008
【裁判案由】    拆屋還地等
【裁判全文】
臺灣宜蘭地方法院民事判決               97年度重訴字第3號
原      告  丁○○
                        樓
            丙○○
            己○○
            戊○○
            辛○○
                        6號
            癸○○
            壬○○
            乙○○
            子○○
                        之2
            甲○○
                        之1
            庚○○
共      同
訴訟代理人  呂文貴律師
被      告  酉○○○
            未○○
            午○○
            丑○○
            辰○○
            寅○○
            卯○○
            戌○○
            申○○
兼  共  同
訴訟代理人  巳○○
上列當事人間請求拆屋還地等事件，本院於97年9月24日言詞辯
論終結，判決如下：
    主  文
被告酉○○○、巳○○、未○○、午○○、丑○○、辰○○、寅
○○、卯○○、戌○○、申○○應將坐落宜蘭縣礁溪鄉○○段四
三七地號土地上如附圖所示編號Ｄ部分面積二五．三０平方公尺
建物、Ｅ部分面積七六．三二平方公尺建物、Ｆ部分面積一三．
四九平方公尺建物、Ｇ部分面積八．五八平方公尺原木及磚造雜
物堆積處及Ｈ部分面積六０．六八平方公尺混凝土、柏油地及雜
物，拆除及清除後，將上開土地返還原告。並給付原告新台幣玖
萬貳仟壹佰捌拾伍元。
原告其餘之訴駁回。
訴訟費用由被告負擔新台幣肆萬捌仟伍佰伍拾伍元，餘由原告負
擔。
本判決第一項於原告以新台幣壹佰拾貳萬元為被告供擔保後，
得假執行。
原告其餘假執行之聲請駁回。
    事  實  及  理  由
一、原告起訴意旨：
(一)、緣坐落宜蘭縣礁溪鄉○○段437地號土地（下稱系爭土地）
    為原告所共有。被告酉○○○、巳○○、未○○、午○○、
    丑○○、辰○○、寅○○、卯○○、戌○○、申○○（以下
    簡稱被告）所繼承而共有之門牌號碼宜蘭縣礁鄉○○路83巷
    21號房屋暨其附屬建物及道路、雜物等，無權占有系爭土地
    如附圖所示編號D部分面積25.30平方公尺、E部分面積76.32
    平方公尺、F部分面積13.49平方公尺、G部分面積8.58平方
    公尺及H部分面積60.68平方公尺（占有詳情如附圖備註欄所
    示）。
(二)、按所有人對於無權占有或侵奪其所有物者，得請求返還之。
    對於妨害其所有權者，得請求除去之。有妨害其所有權之虞
    者，得請求防止之。民法第767條定有明文。被告所共有之
    建物及道路、雜物等，既係無權占有系爭土地，則原告自得
    依前開規定，請求被告拆除建物、道路及移除地上物。又被
    告無權占有系爭土地，自受有相當於租金之不當得利。爰參
    照土地法第105條準用同法第97條第1項規定按系爭土地申報
    地價每平方公尺新台幣（下同）2,000元，以年息10%計算，
    被告無權占有之面積共184.37平方公尺，則自本件起訴起回
    溯5年之相當於租金之不當得利，合計為184,370元，被告應
    償還原告。
(三)、爰為訴之聲明：1.被告應將坐落宜蘭縣礁溪鄉○○段四三七
    地號土地即系爭土地上如附圖所示編號D部分面積25.30平方
    公尺建物、E部分面積76.32平方公尺建物、F部分面積13.49
    平方公尺建物、G部分面積8.58平方公尺原木及磚造雜物堆
    積處及H部分面積60.68平方公尺混凝土、柏油地及雜物，拆
    除及清除後，將上開土地返還原告。並給付原告184,370元
    。2.願供擔保，請准宣告假執行。
二、被告則以：系爭土地原為兩造先人所共有土地之一部，是其
    後於66年間因法院判決分割共有物，系爭土地才會歸原告所
    有。其等所繼承之房屋建物則係先祖林阿九、舅公林阿妙（
    秒）同意其等之祖父游阿明建屋並換地使用，房屋建物存在
    已有60年之久，故非無權占有。是以原告之請求，並無理由
    等語，資為抗辯。而為答辯聲明：請求駁回原告之訴及假執
    行之聲請。
三、本件兩造對於系爭土地為原告所共有，其上現有被告所共同
    繼承之房屋、建物及其他地上物占用如附圖所示D、E、F、G
    、H部分等情無爭執，此外並有系爭土地登記謄本可佐，並
    經本院至現場履勘，囑託宜蘭縣宜蘭地政事務所實地勘測繪
    製如附圖所示複丈成果圖屬實。故上開事實，均足認定為真
    實。
四、本件兩造之爭點，胥為被告占有系爭土地是否有合法權源。
    被告就此抗辯稱系爭土地上之房屋建物等係兩造之先祖林阿
    九、舅公林阿妙（秒）同意其等之祖父游阿明建屋並換地使
    用，房屋建物存在已有60年之久，並非無權占有等語，並提
    出建物登記謄本為證。然查，被告所提出之建物登記謄本之
    記載內容，該建物為礁溪鄉○○段21建號，無門牌，建材為
    土造，總面積96.86平方公尺，坐落地號為玉石段438地號；
    然本件原告訴請拆屋還地之房屋建物門坐落地號為玉石段
    437 地號，門牌為礁溪鄉○○路83巷21號，E部分為磚造瓦
    頂面積76.32平方公尺之建物，D部分為面積25.30平方公尺
    之磚造鐵皮頂加蓋廚房，F部分為面積13.49平方公尺之磚造
    鐵皮頂置物間。是就被告所提出之建物謄本與現系爭土地上
    被告所有房屋建物現況互核結果，不論坐落地號、建物面積
    、建物材料等均無一相符，自難認兩者有何關聯。被告雖復
    以系爭土地是由原礁溪鄉○○○段322-1地號判決分割為同
    段322-1及322-13地號，其中322-1地號後來重測為玉石段
    438 地號，322-13則重測為玉石段437地號，且判決分割時
    判決理由有記載在當時所有共有人已知被告所有房屋坐落在
    系爭土地上云云置辯，並提出宜蘭縣宜蘭地政事務所土地複
    丈結果通知及本院66年訴字第312號分割共有物判決為證。
    惟查，前開本院66年訴字第312號分割共有物判決理由四即
    載明：「... 爰斟酌以上土地利用之情形，兼顧兩造之利益
    ，定其分割方法如主文所示。至原告所希望之分割方法或須
    拆除被告所有房屋或將設有地上權之土地歸被告所有，顯有
    失公平，均不可取。」等語，則於法院為上開分割共有物判
    決時，顯已顧及其上當時存在之房屋建物免於分割後遭拆除
    ，必不致其後復生被告所繼承建物占有原告所有系爭土地之
    情形；而系爭土地之登記謄本上亦無何地上權之記載，顯然
    被告在系爭土地亦無任何地上權存在。至所抗辯兩造先人間
    有換地使用之約定，為原告所否認，被告復無法提出其他證
    據證明屬屬，自無法認定為真實。是被告上開抗辯，均不足
    採，應認原告主張被告無合法權源而占有系爭土地，為有理
    由。
五、所有人對於無權占有或侵奪其所有物者，得請求返還之。對
    於妨害其所有權者，得請求除去之。有妨害其所有權之虞者
    ，得請求防止之。民法第767條定有明文。本件被告所有房
    屋建物及地上物等占有系爭土地，並無合法權源，有如前述
    ，則原告起訴請求被告應將系爭土地上如附圖所示D、E、F
    、G、H部分上之房屋、建物、地上物及雜物等拆除及清除後
    ，將上開土地返還原告，即有理由，應予准許。
六、次按無法律上之原因而受利益，致他人受損害者，應返還其
    利益。為民法第179條所明定。又按無權佔有他人土地，可
    能獲得相當於租金之利益，為社會通常之觀念，亦有最高法
    院61年台上字第1695號判例意旨可參。本件被告無權占有原
    告系爭土地上開部分，揆諸前揭說明，自受有相當於租金之
    利益，而原告則受有同額之損害。再按城市地方房屋之租金
    ，以不超過土地及其建築物申報總價年息10%為限。此項規
    定，於租用基地建築房屋準用之。亦為土地法第97條第1項
    及105條所規定。經本院至系爭土地勘驗結果：系爭土地坐
    落於宜蘭縣礁溪鄉○○路83巷內，距離礁溪火車站（即市區
    中心）約0.5公里，週邊為重劃區，目前附近建物坐落之情
    形都為透天自用住宅，但尚未完全發展，距礁溪國中、國小
    約2、3公里，生活機能均賴礁溪市區提供，目前系爭土地周
    圍尚無商業發展，有本院勘驗筆錄可參。故本院斟酌上情，
    認以系爭土地申報總價年息10%計算，顯屬過高，應以年息
    5%計算為適當。而自89年迄今，系爭土地之申報現值均為每
    平方公尺2,000元，有地價謄本可佐。故以被告所占有面積
    合計184.37平方公尺計算，被告每年應給付原告相當於租金
    之不當得利，為18,437元（計算式：184.37×2000×5%＝
    18,437），起訴前回溯5年之不當得利共計92,185元。故原
    告請求被告給付相當於租金之不當得利部分，於92,185元內
    為有理由，應予准許，超過部分則無理由，應予駁回。
七、原告陳明願供擔保，聲請宣告假執行，經核於原告勝訴部分
    並無不合，爰酌定相當擔保金額准許之。至原告敗訴部分，
    假執行之聲請已失所依附，應併駁回之。
八、訴訟費用負擔裁判之依據：民事訴訟法第79條。
中    華    民    國    97    年    10    月     8    日
                  臺灣宜蘭地方法院民事庭
                      法  官  張軒豪
正本與原本無異。
如不服本判決須於判決送達後20日內提出上訴狀（須附繕本）。
中    華    民    國    97    年    10    月    9     日
                      書記官  詹玉惠


司法院資訊處製作；財團法人民間司法改革基金會備份。
